臺灣高等法院刑事判決
109年度上易字第2382號
上  訴  人  
即  被  告  呂勁鋒




上列上訴人因違反毒品危害防制條例案件，不服臺灣新北地方法
院109年度易字第1000號，中華民國109年10月26日第一審判決（
聲請簡易判決處刑案號：臺灣新北地方檢察署109年度毒偵字第3
698號），提起上訴，本院判決如下：
    主  文
上訴駁回。
    理  由
一、聲請簡易判決處刑意旨略以：上訴人即被告甲○○基於施用第
    二級毒品之犯意，於民國109年4月11日0時45分許為警採尿
    時點回溯96小時內之某時許，在不詳地點，以不詳方式，施
    用第二級毒品甲基安非他命1次。嗣於109年4月11日0時40分
    許，騎乘機車行經臺北市中正區重慶南路2段70巷口時，為
    警攔檢，發現其為列管之毒品採驗人口，復經徵得其同意採
    尿送驗，結果呈安非他命、甲基安非他命陽性反應。因認被
    告涉犯毒品危害防制條例（下稱毒品條例）第10條第2項施
    用第二級毒品罪嫌等語。
二、按109年7月15日增訂施行之毒品條例第35條之1第1款及第2
    款前段規定，施行前犯第10條之罪之案件，於施行後，偵查
    中，由檢察官依修正後規定處理；審判中，由法院或少年法
    院（地方法院少年法庭）依修正後規定處理。是犯第10條之
    罪者，不論係修正前後，均應依新法規定處理。而修正毒品
    危害防制條例第23條第2項，既僅規定「觀察、勒戒或強制
    戒治執行完畢釋放後，3年內再犯第10條之罪者，檢察官或
    少年法院（地方法院少年法庭）應依法追訴或裁定交付審理
    。」則其再犯(含3犯以上）如距最近1次犯該罪經依第20條
    第1項、第2項規定令觀察、勒戒或強制戒治執行完畢釋放後
    ，已逾3年者，即應再令觀察、勒戒，不因其間有無犯第10
    條之罪經起訴、判刑或執行而受影響。最高法院109年度台
    上字第3098號判決、刑事大法庭109年度台上大字第3826號
    裁定均同此意旨。次按案件起訴之程序違背規定者，應諭知
    不受理之判決，刑事訴訟法第303條第1款定有明文。且檢察
    官未將被告先送勒戒處所觀察、勒戒，而逕行起訴，其起訴
    之程序違背規定，自應諭知不受理之判決，最高法院88年度
    台非字第146號判決意旨復亦同此。　　
三、本院查：
　㈠被告曾經檢察官為附命完成戒癮治療之緩起訴處分因經檢察
    官撤銷，無從視同完成觀察、勒戒之處遇：　
　⒈修正後毒品條例第20條第3項及第23條第2項，雖僅將原條文
    之再犯期間由「5年」改為「3年」，惟鑑於將施用毒品者監
    禁於監獄內，僅能短期間防止其接觸毒品，因慣用毒品產生
    之「心癮」根本無法根除，本次修正後對於施用毒品者之思
    維，自應與時俱進，擺脫以往側重於「犯人」身分之處罰，
    著重其為「病患」之特質，並以「治療」疾病為出發點，重
    新評價前揭所謂「3年後再犯」之意義，對於毒品條例第20
    條第3項及第23條第2項所謂「3年後（內）再犯」，自應跳
    脫以往窠臼，以「3年」為期，建立「定期治療」之模式。
    該規定所謂「3年後再犯」，只要本次再犯（不論修正施行
    前、後）距最近1次觀察、勒戒或強制戒治執行完畢釋放，
    已逾3年者，即該當之，不因其間有無犯第10條之罪經起訴
    、判刑或執行而受影響。換言之，被告是否因再犯施用毒品
    罪而經起訴、判刑或執行，均不影響法院再令觀察、勒戒之
    認定。則舉重以明輕，被告縱曾經檢察官為「附命緩起訴」
    處分，若未完成戒癮治療，依理亦不影響法院再令觀察、勒
    戒之認定。毒品條例於97年4月30日修法時新增第24條「附
    命緩起訴」處分制度，希望藉由機構外之完整醫療體系，提
    供毒癮戒治者合法妥適之治療，再以事後密集之監控措施防
    止施用毒品者再犯，而確立「附命緩起訴」處分及「觀察、
    勒戒或強制戒治」雙軌治療模式。立法者有意在「附命緩起
    訴」處分程序，對施用第一、二級毒品者，採更寬容之態度
    。是就與「觀察、勒戒或強制戒治」有關之「3年後再犯」
    所持見解，該軌治療模式既已跳脫既往窠臼，重新評價所謂
    「3年後再犯」之意義，而採對被告寬厚之解釋方法，與此
    同時，對於另一軌即「附命緩起訴」處分，亦宜採相同態度
    ，方不致對於適用「觀察、勒戒或強制戒治」之被告採寬厚
    之見解，然對於適用「附命緩起訴」處分之被告，採嚴苛之
    解釋，認被告即使未完成戒癮治療，事實上仍等同已接受「
    觀察、勒戒」之處遇，以致解釋嚴苛不一，厚此薄彼，使適
    用不同程序之被告，遭受不同對待，當非所宜，且如此解釋
    ，亦與立法原意背道而馳，最高法院110年度台非字第98號
    判決意旨同此。
　⒉且修正後毒品條例第24條業於110年5月1日生效施行，該條第
    1、2項規定「第20條第1項及第23條第2項之程序，於檢察官
    先依刑事訴訟法第253條之1第1項、第253條之2第1項第4款
    至第6款或第8款規定，為附條件之緩起訴處分時，或於少年
    法院（地方法院少年法庭）認以依少年事件處理法程序處理
    為適當時，不適用之。前項緩起訴處分，經撤銷者，檢察官
    應繼續偵查或起訴。」其立法理由並謂：「為使毒品施用
    者獲得有利於戒除毒品之適當處遇，緩起訴之條件宜回歸刑
    事訴訟法第253條之2第1項規定以變得多元，爰修正第1項規
    定，並酌作文字修正。緩起訴處分是利用機構外之處遇，
    協助施用毒品者戒除毒癮，為達成戒除毒癮之目的，於撤銷
    緩起訴處分後，宜由檢察官依法繼續偵查或起訴，亦即仍有
    現行條文第20條觀察、勒戒及強制戒治制度之適用，俾利以
    機構內之處遇方式協助其戒除毒癮，亦得為不同條件或期限
    之緩起訴處分，爰參考刑事訴訟法第253條之3第1項規定，
    修正第2項規定。」更說明新修正毒品條例正視施用毒品者
    之病患特質，在現今更為完善、擴充之醫療、戒癮機構、專
    業人力、社區支援系統等資源之下，擴大檢察官對於施用毒
    品者附條件緩起訴處分之範圍，從治療疾病為出發點；參以
    緩起訴處分撤銷之原因多種，為給予檢察官重新審視個別施
    用毒品者對於機構內、外處遇之最佳適用方式，乃給予檢察
    官於個案緩起訴處分撤銷後得以再次選擇機構外處遇之緩起
    訴處分之裁量，而不同於修正前第24條第2項規定僅得逕行
    追訴，基此意旨，自難認施用毒品者先前曾經附命完成戒癮
    治療之緩起訴處分於其緩起訴處分經撤銷後，仍可以認為與
    觀察、勒戒等同視之。
　㈡公訴意旨所指被告施用第二級毒品之犯罪事實，雖為被告於
    警詢及偵查中否認犯行，惟被告於109年4月11日0時45分為
    警採集之尿液，經送鑑定結果，確呈安非他命及甲基安非他
    命陽性反應，有勘察採證同意書、臺北市政府警察局偵辦毒
    品案件尿液檢體委驗單、台灣尖端先進生技醫藥股份有限公
    司109年4月28日出具之濫用藥物檢驗報告（檢體編號：1391
    68號）在卷可參（見毒偵卷第9、4至5頁），而被告提起本
    件上訴後於本院準備程序時僅係請求改判處有期徒刑而未就
    此再予爭執（見本院卷第53頁），是認被告有於109年4月11
    日0時45分為警採尿前回溯96小時內某時施用第二級毒品犯
    行，應堪認定。又被告前因施用毒品案件，經臺灣臺北地方
    檢察署（下稱臺北地檢署）檢察官以105年度毒偵字第2823
    號為附命完成戒癮治療之緩起訴處分，緩起訴期間2年，附
    命被告應自收受檢察官執行緩起訴處分命令通知書之日起至
    緩起訴期間屆滿前6個月止，至指定之治療機構完成戒癮治
    療，戒癮治療之期程以連續1年為限，並於緩起訴期間屆滿
    前6個月止至該指定醫療機構配合尿液毒品檢驗；另自戒癮
    治療完成之日起至緩起訴處分期間屆滿前4個月止，於該署
    觀護人指定之期日，接受採尿檢驗，以及其他預防再犯所為
    之必要命令，處分於105年11月3日確定，緩起訴期間自105
    年11月3日至107年11月2日。然被告於緩起訴處分期間內之1
    07年4月20日0時30分許為警採尿起回溯96小時內某時，故意
    再犯施用毒品犯行，經臺灣新北地方檢察署（下稱新北地檢
    署）檢察官以107年度毒偵字第5160號聲請簡易判決處刑。
    而上開緩起訴處分即經臺北地檢署檢察官以107年度撤緩字
    第439號撤銷緩起訴處分，並以107年度撤緩毒偵字第225號
    聲請簡易判決處刑，經臺灣臺北地方法院107年度簡字第321
    6號判決判處有期徒刑2月確定等情，有本院被告前案紀錄表
    附卷可稽，並經本院調取上開臺北地檢署107年度撤緩字第4
    39號全卷核閱無誤。亦即被告於上開緩起訴處分期間因再犯
    施用毒品罪經檢察官撤銷緩起訴處分，揆諸前開說明，難認
    被告業已完成等同觀察、勒戒之處遇。又被告前未曾因施用
    毒品經觀察、勒戒或強制戒治，有前開前案紀錄表可憑，是
    本件被告被訴於109年4月11日0時45分為警採尿前回溯96小
    時內某時施用第二級毒品，且前未曾經觀察、勒戒或強制戒
    治，依前揭說明，本案應由檢察官依修正後毒品條例第24條
    基於一次性之整體規劃而重啟處遇程序，視被告個案情形，
    是否適合「觀察、勒戒或強制戒治」或給予「附命完成戒癮
    治療緩起訴處分」之機會。因此，檢察官逕予聲請簡易判決
    處刑，法院無從替代檢察官為上開合義務性之裁量處遇，應
    認本件起訴程序違背規定，且無從補正，自應為不受理判決
    之諭知，且得不經言詞辯論為之。
　㈢原審本於同上見解，認本案不宜依簡易判決處刑，改依通常
    程序審理，就被告被訴違反毒品條例第10條第2項施用第二
    級毒品罪嫌，為公訴不受理之諭知，於法並無違誤。　　
四、被告上訴意旨略以：其係經警違法採尿云云，然被告係經警
    盤查後自願至派出所採集尿液，且於警詢中僅陳稱108年1月
    間最後一次施用甲基安非他命而未坦承本案犯行，以上筆錄
    亦經被告詳閱確認無誤後簽名及按捺指印（見毒偵卷第7至8
    頁反面），且被告於偵查中就採尿過程及驗尿結果亦均無意
    見，僅係辯稱是服用感冒藥云云（見毒偵卷第30頁及反面）
    ，並有前開勘察採證同意書可參，是其上訴再爭執違法採尿
    云云，難謂可採。至其於本院準備程序中又稱希望改判處有
    期徒刑等語（見本院卷第53頁），惟被告前雖經檢察官為附
    命完成戒癮治療緩起訴處分，然並未遵守其他預防再犯所為
    之必要命令，再犯施用毒品犯行，而經撤銷緩起訴處分，顯
    見並未收戒癮治療之效果，遑論等同觀察、勒戒之處遇，已
    經本院說明如前，自亦無從依此起算3年之再犯期間；則被
    告本案施用毒品前既未曾經觀察勒戒、強制戒治執行完畢，
    自應由檢察官依修正後毒品條例第24條規定裁量是否應聲請
    「觀察、勒戒或強制戒治」或給予「附命完成戒癮治療緩起
    訴處分」之機會，是檢察官就此部分遽行提起公訴，核屬起
    訴違背法定程式，被告再事爭執指應予論罪科刑，係請求較
    不受理更不利益之科刑判決，自難認其有何上訴利益可言。
    從而，原判決就本件為公訴不受理之諭知，並無違誤，被告
    上訴不合法律上程式，且無從命補正，應予駁回，並不經言
    詞辯論為之。
據上論斷，應依刑事訴訟法第367條前段、第372條，判決如主文
。　
中　　華　　民　　國　　110 　年　　6 　　月　　2 　　日
                  刑事第十四庭  審判長法　官  黃斯偉
                                      法　官  程克琳
                                      法　官  黎惠萍
以上正本證明與原本無異。
不得上訴。
                                      書記官  莊宜諳 
中　　華　　民　　國　　110 　年　　6 　　月　　2 　　日